臺灣高等法院刑事裁定　　　　　　　　　100年度抗字第286號
抗　告　人
即　受刑人　吳聲乾
上列抗告人因聲請定其應執行刑案件，不服臺灣新竹地方法院中
華民國100 年2 月21日裁定（100 年度聲更字第1 號），提起抗
告，本院裁定如下：
    主  文
抗告駁回。
    理  由
一、原裁定以：
  (一)聲請意旨略以：受刑人吳聲乾（下稱受刑人）因所犯如附表
    所列等罪，先後經判決確定如附表所示，應依刑法第53條、
    第51條第5 款規定，定其應執行之刑，爰依刑事訴訟法第47
    7 條第1 項聲請裁定等語。
  (二)按裁判確定前犯數罪者，併合處罰之，刑法第50條定有明文
    ，所謂「裁判確定前」，應以聲請定執行刑之各罪中最先裁
    判確定案件之確定時為準，換言之，必須其他各罪之犯罪行
    為時，均在最先一罪判決確定前始符合數罪併罰之條件。只
    要所犯各罪均符合最先一罪裁判確定前所犯，即應由執行檢
    察官聲請犯罪事實最後判決之法院定其各罪之應執行刑，縱
    令所犯數罪中有一罪刑已經執行完畢，仍應就其所犯各罪宣
    告刑更定應執行刑，在所裁定之執行刑尚未執行完畢前，各
    罪之宣告刑，尚不發生執行完畢之問題。一人犯數罪，是否
    於裁判確定前所犯，應分別將各案犯罪之發生時期（即犯罪
    時），與最先裁判確定案件之確定時作比較，視其各罪之犯
    罪時，係在該最先裁判確定案件之確定前，抑在該案裁判確
    定後，以決定其各罪宣告刑有無數罪併罰之適用（司法院大
    法官會議釋字第98號及司法院28年9 月13日院字第1914號解
    釋意旨參照）。又若一罪之裁判確定後又犯他罪者，自應於
    他罪之科刑裁判確定後，與前罪應執行之刑併予執行（最高
    法院32年非字第63號判例意旨參照）。是倘比較結果，一部
    分犯罪係在最先裁判確定之案件確定前所為，另一部分犯罪
    之行為時係在最先裁判確定之案件確定後，則此時只能就最
    先裁判確定之案件及犯罪時間在最先裁判確定之案件確定前
    之犯罪併合處罰，並定其應執行之刑；至於其他發生在裁判
    確定後之犯罪，亦應就該部分犯罪找出其中最先裁判確定之
    案件，再將其他案件之犯罪時間與該部分犯罪最先裁判確定
    案件之裁判確定時間比較，依前述標準判斷該部分犯罪得否
    併合處罰及定其應執行之刑（最高法院86年度台非字第307
    號、91年台非字第334 號判決意旨參照）。
  (三)經查：
  1.本件受刑人如附表編號一、二所犯之施用毒品罪，係經臺灣
    新竹地方法院於民國（下同）97年12月31日以97年度訴字第
    1189號判決各處有期徒刑7 月及6 月，並合併定應執行有期
    徒刑1 年，受刑人不服提起上訴，經本院於98年3 月5 日以
    98年度上訴字第842 號判決駁回上訴，並於同年月27日確定
    等情，此有本院被告前案紀錄表及各該刑事判決在卷可稽，
    而附表編號三至五、十、十三至十五所犯之施用毒品、竊盜
    及幫助販賣毒品等罪，其犯罪日期分別係在97年11月19日、
    1 月1 日、7 月10日及10月30日，均係在受刑人所犯附件編
    號一、二之施用毒品罪裁判確定前所犯，是附表編號一至五
    、十、十三至十五所示之各罪，符合合併定應執行刑之要件
    。
  2.至受刑人另如附表編號六至九、十一、十二所犯之施用毒品
    等罪，其犯罪日期分別為98年8 月11日及5 月23日，亦有本
    院被告前案紀錄表及各該刑事判決在卷可稽，顯然均係在附
    件編號一、二所犯之施用毒品罪裁判確定後所犯，自無從與
    附件編號一、二所犯之施用毒品等罪定其應執行刑，然附表
    編號十一、十二所犯之施用毒品罪，其犯罪日期係在受刑人
    所犯附件編號六至九之施用毒品罪裁判確定前所犯，而附表
    編號六至九所犯之施用毒品罪，其犯罪日期亦係在受刑人所
    犯附件編號十一、十二之施用毒品罪裁判確定前所犯，是雖
    無從與附表編號一至五、十、十三至十五所示之各罪合併定
    應執行刑，惟附表編號六至九、十一、十二所犯之施用毒品
    各罪間既符合合併定應執行刑之要件，當仍應另行合併定期
    應執行刑。
  3.茲檢察官聲請定其應執行之刑，原審審核認聲請尚無不合，
    應予准許分別就所犯如附表所示編號一至五、十、十三至十
    五所示各罪定其應執行刑為有期徒刑7 年8 月，就如附表所
    示編號六至九、十一、十二所示各罪定其應執行刑為有期徒
    刑3 年4 月。再數罪併罰中之一罪，雖得易科罰金，若因與
    不得易科之他罪合併處罰結果而不得易科罰金時，原可易科
    部分所處之刑，毋庸為易科罰金折算標準之記載，司法院大
    法官會議釋字第144 號及第679 號解釋可資參照；另本件裁
    定就有無逾越定應執行刑之外部性界線及內部性界線，裁量
    權限之範疇及妥適性，以及比例原則暨公平正義等情，均已
    詳加審酌，均此併敘。
二、本件抗告意旨略以：「(一)按刑法第51條規定數罪併罰，分別
    宣告其罪之刑，依下列各款定其應執行刑者，此乃數罪併罰
    之方法，蓋在受有期徒刑之科刑判決確定後，再犯他罪受有
    期徒刑之科刑判決確定後，再犯他罪受有期徒刑之宣告者，
    依第50條之規定，並無本款之適用，即不得合併應執行刑，
    亦即在數個單純受有期徒刑宣告之罪，而接續執行各有期徒
    刑時，並無上限，益徵現行規定有違刑罰平衡原則。爾諸數
    罪併罰，應依分別宣告其罰之刑為基礎，定其應執行刑，此
    觀刑法第51條自明，故一裁判宣告數罪之刑，雖曾經定其執
    行刑，但如再與其他裁判宣告之刑為基礎，定其應執行刑時
    ，前定執行刑當然失效，仍應以其各罪宣告之刑為基石，定
    其執行刑，不得以前之執行刑為基礎，以與後裁判宣告之刑
    ，定其執行刑（參照59年度台抗字第367 號判例意旨）。查
    刑法第二次修正案理由謂第52條及次條規定，數罪各別發覺
    處斷之法。原案第24條第1 項，一罪先發已經確定審判，餘
    罪後發或數罪經各別確定審判云云，以裁判確定為標準，似
    未妥者。蓋裁判既已宣判，雖未至確定，不應因發覺他罪而
    取消之，當就未經裁判之罪科刑，依下條處斷較為簡當云。
    惟本法因著重刑罰之效果，故乃採裁判確定與否為合併標準
    。(二)渠等刑事訴訟法及刑法架構於中華民國憲法之下，在社
    會觀感內，惟一般社會大眾對『自由』兩字深表疑慮，假設
    『自由』僅存乎一己不受任何限制，而質疑判決結果，實有
    損司法威信，然法律果賦之自由裁量於數罪併罰中，本無重
    一準則，全由單一法官評價裁定。綜現今多數裁定判例循之
    ，按原刑度長短合併定應執行刑，約是原刑度的3 分之2 至
    2 分之1 此間距內，概甚為更多，請詳參97年度偵字第3458
    6 號及98年度訴字第1084號判例，其被告羅義德因違反毒品
    危害防制條例，原判刑度為103 年8 月，終定應執行刑為25
    年；又本院99年度上訴字第4119號，被告因業務侵占等罪，
    原判刑度為5 年2 月，終定應執行刑為3 年2 月。茲此抗告
    人非忌動搖原裁定之官法人員，其自由裁量權之權力，假諸
    多裁判判例皆餞行此原則，卻使其未同等之公平正義原則享
    之，何謂法信，徇盡商榷之慮。法律上平等待遇不可因自由
    裁量權而架空，憲法第7 條明定人民於法律上之平等權，即
    便渠刑法與刑事訴訟法明文自由裁量權屬法官權限，但也不
    可牴觸憲法之平等權，前述之判例所受之待遇，亦是法官依
    法律所予其，反觀本案件，如同天壤之別，相差迥異，顯未
    見其平等權彰效，使乃困解。法律上屬於自由裁量之事項，
    並非蓋無法律性之拘束，且不可悖離憲法，自由裁量係於法
    律一定之外部性界限內（以定執行刑言，即不得違法刑法第
    51條之規定）使法官具體選擇以為適當之處理；因此在裁量
    時必須受法律秩序之理念及憲法精神所指導，此亦即所謂之
    自由裁量之內部性界限，關於定應執行之刑，既屬自由裁量
    之範圍，其應受此項內部性界限之拘束，要屬當然。此等要
    義非無跡可尋，如詳參本院98年度抗字第634 號原判決之刑
    度為6 年，逕行更定應執行刑為2 年2 月。蓋法律權限內之
    行為係受憲法所制衡，復何凌駕其法，即法律上已有甚多先
    例可娓娓盡訴其明，必也瞭然於胸，從而法律上一律平等待
    遇，才未失其至高無上之憲法精神。(三)洞悉上述，原審裁定
    ，對於數罪併罰之判斷，洵欠公允，雖無顯見違背刑法要件
    ，但卻未彰其憲法之平等精義。然此例原則實屬自由裁量權
    下之產物，經驗法則與論理法則構築於法律之下，兩者建成
    要素，嗣平衡於憲法中，不因法條或命令法規囿限，使其因
    人而異，爰原裁定云云乙節，抗告人實難甘服。原審裁定有
    牴觸憲法之嫌，依法應予撤銷原裁定，狀請發回原審更行裁
    定，以抗告人合於公平正義，亦未陷其平等權益之重新裁定
    」等語。
三、經查：
  (一)按裁判確定前犯數罪者，併合處罰之；數罪併罰，有二裁判
    以上者，依第51條之規定，定其應執行之刑，刑法第51條、
    第53條分別定有明文。復按數罪之宣告刑出於二以上之科刑
    判決而得併合處罰定其應執行刑者，以該數罪俱係在首先確
    定之科刑判決確定前所犯者為限；若其中某罪之犯罪時間已
    在首先確定之科刑判決確定之後，縱令係在其次確定之科刑
    判決確定之前，因其與首先確定之科刑判決確定前所犯之罪
    ，已不合數罪併罰之規定，自無從合併定其應執行刑，而應
    單獨執行（最高法院29年抗字第62號判例參照）。是數罪併
    罰有二裁判以上者，固得定其應執行之刑，惟以裁判確定前
    所犯為前提，故於被告一再犯罪，經受諸多科刑判決確定之
    情形，上開所謂裁判確定，乃指首先確定之科刑判決而言，
    亦即以該首先判刑確定之日作為基準，凡在該日期之前所犯
    之各罪，應依刑法第51條各款規定，定其應執行之刑；在該
    日期之後所犯者，則無與之前所犯者合併定執行刑之餘地；
    惟在該日期之後之數罪，其另符合數罪併罰者，仍依前述法
    則處理；然無論如何，既有上揭基準可循，自無許任憑己意
    ，擇其中最為有利或不利於被告之數罪，合併定其應執行之
    刑（最高法院98年台非字第37號判決要旨參照）。查本件抗
    告人即受刑人吳聲乾犯如附表所示各罪，先後經臺灣新竹地
    方法院及本院判決科刑確定在案（詳如附表所載），其中最
    先確定者為如附表編號一、二之犯行（判決確定日期為98年
    3 月27日），而附表其餘犯罪中，僅有編號三至五、十、十
    三至十五所示之各罪之犯罪時間在編號一、二之判決確定日
    前；另如附表編號六至九之犯行（判決確定日期為98年11月
    27日），而附表其餘犯罪中，僅有編號十一、十二所示之各
    罪之犯罪時間在編號六至九之判決確定日前；是抗告人所犯
    如附表所示編號一至五、十、十三至十五所示各罪，及如附
    表所示編號六至九、十一、十二所示各罪，分別定其應執行
    刑。
  (二)次按裁判確定前犯數罪者，併合處罰之，有二裁判以上者，
    依刑法第51條之規定，定其應執行之刑，同法第50條、第53
    條分別定有明文。次按法院就自由裁量權之行使，除不得逾
    越法律所規定範圍之外部性界限外，另應受比例原則、公平
    正義原則之規範，謹守法律秩序之理念，體察法律之規範目
    的，使其結果實質正當，合於裁量之內部性界限，俾與立法
    本旨相契合。刑法第51條第5 款規定數罪併罰，宣告多數有
    期徒刑者，應於各刑中之最長期以上，各刑合併之刑期以下
    ，定其應執行之刑期，但不得逾30年，其就數罪併罰，固非
    採併科主義，而係採限制加重主義，就俱發各罪中，以最重
    之宣告刑為基礎，由法院參酌他罪之宣告刑，裁量加重定之
    ，且不得逾法定之30年最高限制，此即外部性界限。法院為
    裁判時，二者均不得有所踰越。在數罪併罰，有二裁判以上
    ，定其應執行之刑時，固屬於法院自由裁量之事項，然仍應
    受前揭外部性界限及內部性界限之拘束（最高法院94年度台
    非字第233 號、96年度台上字第7583號等判決意旨參照）。
    查本件抗告人所犯如原裁定附表所示各罪，經原審先後判處
    罪刑確定，附表編號一、二合併之刑期為有期徒刑1 年（7
    月+6月），編號三、四合併之刑期則為有期徒刑1 年1 月（
    8 月+7月），編號六至九合併之刑期則為有期徒刑2 年3 月
    （9 月+8 月+9 月+8月），編號十一、十二合併之刑期則為
    有期徒刑1 年2 月（9 月+8月），編號十三至十五合併之刑
    期則為有期徒刑4 年6 月（3 年10月+3年9 月+1年），則原
    審酌定其應執行刑分別就所犯如附表所示編號一至五、十、
    十三至十五所示各罪定其應執行刑為有期徒刑7 年8 月，就
    如附表所示編號六至九、十一、十二所示各罪定其應執行刑
    為有期徒刑3 年4 月，乃合於上揭法文規定。且參酌受刑人
    所犯如表所示之罪，附表編號一與二、三與四、六至九、十
    一與十二及十三至十五所示之罪曾經原審裁定定其如上所述
    之應執行刑，原審所定之上開應執行刑並未逾越自由裁量之
    外部界限及內部界限，於法並無不合。至抗告人所舉事例，
    均屬個案審判中量刑之參考，尚非本件判決確定後定應執行
    刑法院所得調查審酌之事項，受刑人執此指摘原裁定有違反
    比例或公平原則之情事，自無足採。綜上，抗告人抗告指摘
    原裁定不當云云，尚無理由，應予駁回。
據上論結，應依刑事訴訟法第412 條，裁定如主文。
中    華    民    國  100     年    3     月    29    日
                  刑事第十四庭  審判長法  官  陳志洋
                                      法  官  遲中慧
                                      法  官  謝靜慧
以上正本證明與原本無異。
不得再抗告。
                                      書記官  陳泰寧
中    華    民    國   100    年    3     月    29    日
附表：受刑人聲請合併定應執行刑案件一覽表：
┌─┬───┬───┬─────┬──────────┬──────────┐
│編│罪  名│宣告刑│犯罪日期  │    最後事實審      │      確定判決      │
│號│      │      │          ├─────┬────┼─────┬────┤
│  │      │      │          │法院、案號│判決日期│法院、案號│確定日期│
├─┼───┼───┼─────┼─────┼────┼─────┼────┤
│  │施用第│有期徒│97年9 月15│本院97年度│97年12月│臺灣高等法│98年3 月│
│一│一級毒│刑7 月│日晚間某時│訴第1189號│31日    │院98年度上│27日    │
│  │品    │      │          │          │        │訴字第842 │        │
│  │      │      │          │          │        │號上訴駁回│        │
├─┼───┼───┼─────┼─────┼────┼─────┼────┤
│  │施用第│有期徒│97年9 月16│本院97年度│99年2 月│臺灣高等法│98年3 月│
│二│二級毒│刑6 月│日晚間某時│訴第1189號│12日    │院98年度上│27日    │
│  │品    │      │          │          │        │訴字第842 │        │
│  │      │      │          │          │        │號上訴駁回│        │
├─┼───┼───┼─────┼─────┼────┼─────┼────┤
│  │施用第│有期徒│97年11月19│本院98年度│98年9 月│          │98年9 月│
│三│一級毒│刑8 月│日晚間某時│審訴第781 │30日    │  均同左  │30日    │
│  │品    │      │          │號        │        │          │        │
├─┼───┼───┼─────┼─────┼────┼─────┼────┤
│  │施用第│有期徒│97年11月20│本院98年度│98年9 月│          │98年9 月│
│四│二級毒│刑7 月│日下午約2 │審訴第781 │30日    │  均同左  │30日    │
│  │品    │      │時許      │號        │        │          │        │
├─┼───┼───┼─────┼─────┼────┼─────┼────┤
│  │      │有期徒│97年1 月1 │桃園地院98│98年10月│          │98年11月│
│五│竊  盜│刑8 月│日晚間7 時│年度審易字│23日    │  均同左  │16日    │
│  │      │      │30分許前之│第1259號  │        │          │        │
│  │      │      │某時      │          │        │          │        │
├─┼───┼───┼─────┼─────┼────┼─────┼────┤
│  │施用第│有期徒│98年8 月11│本院98年度│98年11月│          │98年11月│
│六│一級毒│刑9 月│日上午11時│審訴第876 │27日    │  均同左  │27日    │
│  │品    │      │許        │、877號   │        │          │        │
├─┼───┼───┼─────┼─────┼────┼─────┼────┤
│  │施用第│有期徒│98年8 月11│本院98年度│98年11月│          │98年11月│
│七│二級毒│刑8 月│日上午11時│審訴第876 │27日    │  均同左  │27日    │
│  │品    │      │施用施用第│、877號   │        │          │        │
│  │      │      │一級毒品後│          │        │          │        │
│  │      │      │之某時    │          │        │          │        │
├─┼───┼───┼─────┼─────┼────┼─────┼────┤
│  │施用第│有期徒│98年9 月2 │本院98年度│98年11月│          │98年11月│
│八│一級毒│刑9 月│日晚上8 、│審訴第876 │27日    │  均同左  │27日    │
│  │品    │      │9 時許    │、877號   │        │          │        │
├─┼───┼───┼─────┼─────┼────┼─────┼────┤
│  │施用第│有期徒│98年8 月11│本院98年度│98年11月│          │98年11月│
│九│二級毒│刑8 月│日晚上8 、│審訴第876 │27日    │  均同左  │27日    │
│  │品    │      │9 時施用施│、877號   │        │          │        │
│  │      │      │用第二級毒│          │        │          │        │
│  │      │      │品後之某時│          │        │          │        │
├─┼───┼───┼─────┼─────┼────┼─────┼────┤
│十│竊  盜│有期徒│97年7 月10│本院98年度│99年1 月│  均同左  │99年2 月│
│  │      │刑6 月│日下午1 時│審易字第74│8 日    │          │22日    │
│  │      │      │30分許    │1 號      │        │          │        │
├─┼───┼───┼─────┼─────┼────┼─────┼────┤
│十│施用第│有期徒│98年5 月23│本院99年度│99年2 月│          │99年2 月│
│一│一級毒│刑9 月│日某時許  │審訴第89號│26日    │  均同左  │26日    │
│  │品    │      │          │          │        │          │        │
├─┼───┼───┼─────┼─────┼────┼─────┼────┤
│十│施用第│有期徒│98年5 月23│本院99年度│99年2 月│          │99年2 月│
│二│二級毒│刑8 月│日某時許  │審訴第89號│26日    │  均同左  │26日    │
│  │品    │      │          │          │        │          │        │
├─┼───┼───┼─────┼─────┼────┼─────┼────┤
│十│幫助販│有期徒│97年10月30│本院98年度│99年6 月│          │99年6 月│
│三│賣第一│刑3 年│日上午10時│訴第124號 │4 日    │  均同左  │29日    │
│  │級毒品│10月  │18分、11時│          │        │          │        │
│  │      │      │30分許    │          │        │          │        │
├─┼───┼───┼─────┼─────┼────┼─────┼────┤
│十│幫助販│有期徒│97年10月30│本院98年度│99年6 月│          │99年6 月│
│四│賣第一│刑3 年│日下午5 時│訴第124號 │4 日    │  均同左  │29日    │
│  │級毒品│9 月  │42分許    │          │        │          │        │
├─┼───┼───┼─────┼─────┼────┼─────┼────┤
│十│幫助販│有期徒│97年10月30│本院98年度│99年6 月│          │99年6 月│
│五│賣第一│刑1 年│日下午6 時│訴第124號 │4 日    │  均同左  │29日    │
│  │級毒品│      │40分許    │          │        │          │        │
└─┴───┴───┴─────┴─────┴────┴─────┴────┘
註：編號一、二曾定執行刑有期徒刑1 年。編號三、四曾定執行
    刑有期徒刑1 年1 月。編號六至九曾定執行刑有期徒刑2 年
    3 月。編號十一、十二曾定執行刑有期徒刑1 年2 月。編號
    十三至十五曾定執行刑有期徒刑4 年6 月。